【裁判字號】    89,自,484
【裁判日期】    900918
【裁判案由】    違反商標法
【裁判全文】
臺灣臺南地方法院刑事判決                          八十九年度自字第四八四號
    自  訴  人  鍵瞬貿易有限公司
    代  表  人  王惠屏
    代  理  人  陳豐裕律師
    被      告  甲○○
                乙○○
右列被告因違反商標法案件，經自訴人提起自訴，本院判決如左：
    主  文
本件管轄錯誤。
    理  由
一、自訴意旨略以：如自訴狀所載（如附件）。
二、按案件由犯罪地或被告之住所、居所或所在地之法院管轄，此為刑事訴訟法第五
    條第一項所明定，而所謂犯罪地，參照刑法第四條之規定，解釋上自應包括行為
    地與結果地兩者而言（最高法院七十二年臺上第五八九四號判例參照），惟有關
    網路犯罪管轄權之問題，有別於傳統犯罪地之認定，蓋網際網路不同於人類過去
    發展之各種網路系統（包括道路、語言、有線、無線傳播），藉由電腦超越國界
    快速聯繫之網路系統，一面壓縮相隔各處之人或機關之聯絡距離，一面擴大人類
    生存領域，產生新穎之虛擬空間。是故網路犯罪之管轄權在現實空間，即生爭議
    。在學說上有採廣義說、狹義說、折衷說及專設網路管轄法院等四說，若採廣義
    說，則單純在網路上設置網頁，提供資訊或廣告，只要某地藉由電腦連繫該網頁
    ，該法院即取得管轄權，如此幾乎在世界各地均有可能成為犯罪地，此已涉及各
    國司法審判權之問題，且對當事人及法院均有不便。若採狹義之管轄說，強調行
    為人之住居所、或網頁主機設置之位置等傳統管轄，又似過於僵化。又我國尚未
    有採專設網路管轄法院，即便採之，實益不大，亦緩不濟急，故今各國網路犯罪
    管轄權之通例，似宜採折衷之見解，亦即在尊重刑事訴訟法管轄權之傳統相關認
    定，避免當事人及法院之困擾外，尚應斟酌其他具體事件，如設置網頁、電子郵
    件主機所在地、傳輸資料主機放置地及其他有無實際交易地等相關情狀認定之。
    （參台灣高等法院八十九年度上訴字第二一二八號刑事判決）
三、經查，本件被告之住所地分別位於台中市、彰化縣等地；其次，自訴人所指被告
    二人未經自訴人同意，惡意使用自訴人就「日寶保險櫃」享有註冊商標之名稱，
    以作為渠等於八十三年十月二十八日設立登記之「日寶保險櫃有限公司」（統一
    編號：00000000號）之公司名稱特取部分，並經營保險櫃同一或類似商
    品銷售業務等情，該「日寶保險櫃有限公司」係設立於台中市○區○○街二段八
    二號二樓之二四，有自訴人於八十八年、八十九年間所發予被告要求其停止使用
    註冊商標名稱之存證信函二份附卷可證，並經本院向經濟部中部辦公室函調該公
    司設立登記資料核閱明確，則不論被告住所地或被告以前揭自訴人之註冊商標名
    稱作為其公司名稱特取部分之公司設立所在地，皆非本院所管轄，更毋論自訴人
    迄於本院審理終結之際，亦未舉證被告有以同一公司名稱在台南地區設立分公司
    或經銷據點而實際經營同一商品或類似商品業務之事實；雖自訴人亦主張被告復
    將其公司名稱及以「日寶保險櫃」商標使用方式對外營業廣告，而刊登於電話簿
    及網站上，致消費者有誤認其係「日寶保險櫃」商標所有人進而誤購，另涉有商
    標法第六十二條第一項第二款之罪嫌，今自訴人既得自台南地區利用電腦網際網
    路連結而下載被告前揭所設置公司之廣告，顯見被告係以設置全國性公司自居而
    在全國各地均有陳列與散布之犯行，加以自訴人係該註冊商標所有權人，而自訴
    人既設籍於台南市內，則基於犯罪結果地，本院自有管轄權云云，惟查，法院管
    轄權之認定係以犯罪地、被告住居所地為之，並非以被害人之住居所地作為定管
    轄之依據，已如前揭法條所述，且被害人住、居所地非必然等同於犯罪地，自難
    僅憑被害人係設籍於台南地區之事實，即逕認本院具有管轄權，況且自訴人自訴
    被告所為犯嫌，係指其使用自訴人所享有之商標專用文字作為其公司名稱之特取
    部分，進而將其公司名稱陳列、散布於各電話簿及網路上等情，然姑不論被告所
    設立之「日寶保險櫃有限公司」並不在台南地區，且自訴人所提出被告刊登於電
    話簿上之廣告影本數份，均係刊登於台中或彰化地區，亦與台南地區無涉，再者
    ，被告以「日寶保險櫃有限公司」名義所設置之網頁，係委託台中市之廣巧資訊
    有限公司製作，並將其傳輸資料主機放置於該公司等情，亦據被告提出網路廣告
    合約書一份附卷可參，則自訴人透過其電腦伺服器連結「新浪網」、「蕃薯藤」
    等網站主機，再連結到前揭「日寶保險櫃有限公司」網頁傳輸資料主機設置地以
    讀取該公司之廣告資訊，實則亦等同於自訴人前往被告前揭所設置公司網頁傳輸
    主機設置處閱得廣告，且如逕以個人電腦透過網路下載地點視為犯罪行為地或結
    果地，此無異由被害人自行創設犯罪地，並得自由選擇管轄法院，顯非妥適，再
    參以前揭第二項關於網路管轄權之說明，台南地區即難認係自訴人所指被告所涉
    犯嫌之犯罪地，從而，自訴人向本院提起自訴，即有未合，爰應為管轄錯誤之諭
    知。又本件未經自訴人聲明，毋庸諭知移送管轄法院，併此敘明。
據上論斷，應依刑事訴訟法第三百四十三條、第三百零四條，判決如主文。
中      華      民      國    九十      年      九      月     十八     日
                                      臺灣臺南地方法院刑事第五庭
                                          法  官  林彥君
右正本證明與原本無異。
如不服本判決應於送達後十日內向本院提出上訴狀。
                                          書記官  黃傳鈞
中      華      民      國    九十      年      九      月     十八     日


司法院資訊處製作；財團法人民間司法改革基金會備份。
